臺灣新竹地方法院民事簡易判決
110年度竹東簡字第142號
原      告  台新國際商業銀行股份有限公司

法定代理人  尚瑞強  


訴訟代理人  劉佩聰  
            卓駿逸  
被      告  彭紅琴  


            彭成正  
            彭素美  
            彭素榮  
            彭春屏   
            彭玉丹  
上  一  人
訴訟代理人  鄭朝成  
上列當事人間請求塗銷分割繼承登記事件，本院於民國110 年9
月28日辯論終結，判決如下：
    主      文
原告之訴駁回。
訴訟費用由原告負擔。
    事實及理由
壹、程序方面：
一、按訴狀送達後，原告不得將原訴變更或追加他訴，但請求之
    基礎事實同一、擴張或減縮應受判決事項之聲明者，不在此
    限，民事訴訟法第255 條第1 項但書第2 款、第3 款定有明
    文。本件原告起訴聲明原為：被告彭紅琴、彭成正、彭素美
    、彭素榮、彭春屏就附表編號1 、2 所示之不動產於民國10
    8年12月7日所為遺產分割協議之債權行為及109年2月5日所
    為之分割繼承登記之物權行為，均應撤銷。㈡被告彭成正應
    將上開不動產於109年2月5日所為之分割繼承登記予以塗銷
    。嗣於110年5月5日具狀追加彭玉丹為共同被告，並增列附
    表編號3 之房屋為撤銷之標的，而變更聲明如後述聲明所示
    （見本院卷第137頁），核其前後請求之基礎事實同一，且
    係擴張或減縮應受判決事項之聲明，揆諸首揭規定，要無不
    合，自應准許。
貳、實體方面：
一、原告主張：原告對被告彭紅琴已取得本院所核發103 年度司
    執字第11608 號債權憑證及109 年度司促字第8663號支付命
    令，被告彭紅琴應清償原告新臺幣（下同）495,329 元及利
    息，惟經原告催討，被告彭紅琴迄未清償，足見其已陷於無
    資力。附表所示之遺產（下稱系爭遺產）本為訴外人彭吸麟
    （原告誤載為彭阿立）所有，彭吸麟於108 年12月7 日死亡
    後，被告彭紅琴並未向法院拋棄繼承，系爭遺產應由全體繼
    承人即被告全體辦理繼承登記為公同共有。詎被告彭紅琴未
    辦理繼承登記，反而於109 年1 月14日與其餘繼承人即被告
    彭紅琴、彭成正、彭素美、彭素榮、彭春屏、彭玉丹達成分
    割協議，渠等合意由被告彭成正一人繼承取得系爭遺產，被
    告彭紅琴明知積欠原告款項未予清償，恐辦理繼承登記後遭
    原告追索，始與其餘被告合意，由被告彭成正一人就系爭遺
    產為繼承，並據以辦理分割繼承登記及稅籍變更，被告彭玉
    琴則全然放棄登記為所有權人，其行為等同將被告彭玉琴應
    繼承之財產權利即應繼分無償移轉與被告彭成正，該無償行
    為已損害原告之債權，爰依民法第244 條第1 項、第4 項之
    規定提起本件訴訟，並聲明：㈠被告彭紅琴、彭成正、彭素
    美、彭素榮、彭春屏間就系爭遺產於108 年12月7 日所為遺
    產分割協議之債權行為及於109 年2 月5 日就附表編號1 、
    2 所示之不動產所為分割繼承登記之物權行為，均應予撤銷
    。㈡被告彭成正應將附表編號1 、2 所示之不動產於109 年2
     月5 日所為之分割繼承登記予以塗銷。㈢被告彭成正應將附
    表編號3 所示之房屋向新竹縣政府地方稅務局所為房屋納稅
    義務人名義變更登記予以塗銷。
二、被告則以：系爭遺產分割協議行為係基於身分關係所為，性
    質上非財產行為，並非民法第244 條得撤銷之標的，無該條
    第1 、4 項規定之適用。又系爭遺產分割協議係全體繼承人
    同意始作成，性質上為多數繼承人之共同行為，非僅單一債
    務人之無償贈與行為，而無從將被告彭玉琴之行為從中單獨
    分離。另被告就系爭遺產所為之遺產分割協議，係依被繼承
    人彭吸麟生前意願將不動產僅留於男子繼承等語置辯。並聲
    明：原告之訴駁回。
三、得心證之理由：㈠
　㈠原告主張被告彭紅琴積欠原告上開債務，原告已取得執行名
    義，被告彭紅琴迄未清償完畢，而被繼承人彭吸麟於108 年
    12月7 日死亡，遺有系爭遺產，被告均為彭吸麟之繼承人，
    且被告彭紅琴未拋棄繼承，然被告彭紅琴於繼承被繼承人彭
    吸麟之系爭遺產後，於109 年1 月14日與其餘被告達成分割
    協議，渠等合意由被告彭成正一人繼承取得系爭遺產，並於
    109 年2 月5 日辦理分割繼承登記等情，業據提出本院103 
    年度司執字第11608 號債權憑證、109 年度司促字第8663號
    支付命令、附表編號1 、2 之土地、建物登記第二類謄本等
    件影本在卷為證（見本院卷第23至35頁），並經本院依職權
    向新竹縣竹東地政事務所調閱系爭遺產移轉登記相關資料核
    閱無訛，且為被告所不爭，堪信原告上開主張為真正。㈡
　㈡按債務人所為之無償行為，有害及債權者，債權人得聲請法
    院撤銷之；債權人依第1 項或第2 項之規定聲請法院撤銷時
    ，得並聲請命受益人或轉得人回復原狀，民法第244 條第1 
    項、第4 項定有明文。次按民法第244 條所規定之撤銷訴權
    ，僅得訴請撤銷債務人之行為，倘債務人之行為與他人共同
    為之，亦僅該債務人之行為得單獨而分離者，始得訴請撤銷
    。又債權人得依民法第244 條規定行使撤銷權者，以債務人
    所為非以其人格上之法益為基礎之財產上之行為為限，若單
    純係財產利益之拒絕，如贈與要約之拒絕，第三人承擔債務
    之拒絕，繼承或遺贈之拋棄，自不許債權人撤銷之。又債權
    人得依民法第244 條規定行使撤銷訴權者，以債務人所為非
    其人格上之法益為基礎之財產上之行為為限，繼承權係以人
    格上之法益為基礎，且拋棄之效果，不特不承受被繼承人之
    財產上權利，亦不承受被繼承人財產上之義務，故繼承權之
    拋棄，縱有害及債權，仍不許債權人撤銷之。又查繼承遺產
    之公同共有源自繼承法律關係，較諸一般因法律行為成立之
    公同共有，具有濃厚之身分屬性，繼承人就遺產所為之分割
    協議，係繼承人本於繼承人之身分，就遺產如何分配所為之
    協議，衡諸社會生活常情，遺產分割協議，本質上係繼承人
    間基於繼承人身分，就繼承之遺產如何分配所為之協議，其
    內容需經繼承人全體同意，為多數繼承人之共同行為，衡諸
    一般社會常情，分配遺產之權利時，往往會考量被繼承人生
    前意願、繼承人對被繼承人之貢獻（有無扶養之事實）、家
    族成員間感情、被繼承人生前已分配予各繼承人之財產（贈
    與之歸扣）、承擔祭祀義務等諸多因素，始能達成遺產分割
    協議，與一般共有物分割之單純財產上行為之情形不同。是
    繼承人間就系爭遺產達成上開分割協議，係繼承人間基於繼
    承人之身分關係，而為高度人格自由之表現，繼承人就遺產
    互為協議後分配，為多數繼承人之共同行為，非單一繼承人
    之無償贈與行為。又被告上開遺產分割協議之行為，就未取
    得遺產之繼承人而言，屬「財產利益之拒絕」而非減少其原
    有之財產，當不能成為撤銷權行使之標的。原告以之為行使
    撤銷權之標的，已非可採。況依上開說明，就繼承之全部拋
    棄，債權人尚且不得依民法第244條之規定行使撤銷權，舉
    重以明輕，繼承人基於身分關係所為之遺產分割協議，亦不
    容債權人依該規定行使撤銷權甚明。
　㈢原告固主張：被告彭玉琴係以分割協議之方式，將其應繼分
    無償移轉予被告彭成正所有，有害於原告之債權，依最高法
    院107年度台上字第453號、106年度台上字第1650號判決意
    旨，債權人自得依民法第244 條規定訴請撤銷債務人與其他
    繼承人間之遺產分割協議行為云云。惟查，最高法院107年
    度台上字第453號、106 年度台上字第1650號判決之基本事
    實均為分割協議係由債務人以外之其餘繼承人公同共有遺產
    ，僅有債務人本身為不利己之協議，與本案僅由1位繼承人
    繼承全部遺產，多數繼承人均協議不繼承遺產之事實已有所
    不同，尚難比附援引。又被告6 人就被繼承人彭吸麟之遺產
    所為之遺產分割協議，乃基於人格上法益為基礎之財產上行
    為，被告彭玉琴雖於分割遺產時自願放棄其對系爭遺產所有
    權之應繼分，而將該部分全數移歸予被告彭成正繼承，此亦
    係被告彭玉琴基於人格法益之基礎所為財產利益之拒絕，且
    該分割協議係多數繼承人之共同行為，非僅屬單一債務人之
    無償行為而已，揆諸上揭規定及說明，難認原告得依民法第
    244 條第1 項之規定行使撤銷權。況參諸民法第244 條所定
    撤銷權之立法目的，乃在保全債務人原有之債權清償力，非
    在使債務人增加其清償力，故債務人拒絕財產利益取得之行
    為，不得為撤銷權之標的，債權人自應以債務人個人之財產
    為其信賴之基礎，其對債務人之被繼承人之期待，難認有保
    護之必要；是依原告主張，其與被告彭玉琴間早於103 年間
    聲請強制執行前即成立債權債務關係（見原告所提本院債權
    憑證所載），彭吸麟斯時既尚未逝世，原告所評估者應為被
    告彭玉琴自身資力，並未就將來未必獲致之遺產予以衡估，
    據之，被告彭玉琴就彭吸麟遺產之繼承權利，自不在民法第
    244 條擬為保護之債務人清償力範圍內，原告即不得據以撤
    銷被告間所為系爭遺產分割協議；否則，不啻使繼承人分配
    遺產之際，僅因繼承人中一人或數人有積欠債務，即無法考
    量被繼承人之遺願、父母子女關係及日後扶養義務之履行等
    因素，而僅能機械生硬式之按應繼分分配遺產，否則即有受
    債權人日後撤銷協議之風險，此顯然過度箝制繼承人處分遺
    產之自由，礙難採納；另本院就具體個案事實有適用法律之
    獨立審判權限，並不受最高法院107年度台上字第453號、10
    6年度台上字第1650號判決見解之拘束，且該案事實與本案
    不同已如上述。基上，原告主張依民法第244 條第1 項規定
    ，請求撤銷被告於108年12月7日就系爭遺產所為之遺產分割
    協議，即屬無據；進而，其併依同條第4項規定，請求被告
    彭成正應將於109年2月5日就附表編號1、2所示之不動產以
    分割繼承為原因之所有權移轉登記予以塗銷，暨將附表編號
    3所示之房屋向新竹縣政府地方稅務局所為房屋納稅義務人
    名義變更登記予以塗銷，亦屬無據，不應准許。
四、綜上所述，原告依民法第244條第1項、第4項規定，請求撤
    銷被告間就系爭遺產所為遺產分割協議之債權行為及分割繼
    承登記之物權行為，暨請求被告彭成正塗銷附表編號1 、2 
    所示不動產之分割繼承登記及附表編號3所示房屋所為房屋
    納稅義務人名義變更登記，均為無理由，應予駁回。
五、本件事證已臻明確，兩造其餘攻擊、防禦方法及所提證據，
    經核均與判決結果不生影響，爰不一一論列，附此敘明。
六、訴訟費用負擔之依據：民事訴訟法第78條。
中　　華　　民　　國　　110 　年　　10　　月　　15　　日
                  竹東簡易庭  法  官  黃致毅
以上正本證明與原本無異。
如不服本判決，須於判決送達後20日內向本庭提出上訴狀（應按
他造當事人之人數附繕本）；如委任律師提起上訴者，應一併繳
納上訴審裁判費。
中　　華　　民　　國　　110 　年　　10　　月　　15　　日
                              書記官  蕭宛琴
　　　　　　　　　　　　　　　
附表：系爭遺產明細
編號 種類 財產所在或名稱 權利範圍  1 土地 新竹縣○○鎮○○段○○○段000000地號 全部  2 房屋 新竹縣○○鎮○○段○○○段0000○號（門牌號碼：新竹縣○○鎮○○路000號） 全部  3 房屋（未辦理保存登記） 新竹縣○○鄉○○村0鄰0000號（稅籍編號：00000000000號） 全部